【裁判字號】    98,上易,2106
【裁判日期】    981229
【裁判案由】    偽造文書
【裁判全文】
臺灣高等法院刑事判決                98年度上易字第2106號
上  訴  人  臺灣板橋地方法院檢察署檢察官
上  訴  人
即  被  告  甲○○
上  訴  人
即  被  告  乙○○
上二人共同
選任辯護人  張致祥律師
被      告  丁○○
上列上訴人因被告等偽造文書案件，不服臺灣板橋地方法院98年
度易字第662號，中華民國98年6月25日第一審判決（起訴案號：
臺灣板橋地方法院檢察署97年度偵字第24907 號），提起上訴，
本院判決如下：
    主  文
原判決關於甲○○、乙○○被訴使公務員登載不實文書有罪部分
均撤銷。
甲○○、乙○○被訴共同使公務員登載不實文書部分均無罪。
其他上訴駁回。
    理  由
一、公訴意旨略以：被告甲○○與蔡健義為男女朋友，另蔡健義
    與丙○○為前男女朋友。蔡健義因與丙○○交往期間另結新
    歡，為丙○○發現，而於民國93年間，將其所經營址設臺北
    縣三重市○○街77號之「幸妤行」即「潔淨爭霸站」經營權
    及店內全數洗衣機器，無條件轉讓予丙○○。詎蔡健義事後
    反悔，竟與被告甲○○意圖為自己不法之所有，並基於竊盜
    之犯意聯絡，僱用鎖匠破壞門鎖後，迫使丙○○離開上址。
    被告甲○○為使丙○○無法取回上開洗衣店，明知被告乙○○、被告丁○○並無財力，亦無意願購買上開洗衣店，竟與
    被告乙○○、被告丁○○共同基於偽造文書之犯意，先由被
    告甲○○與被告乙○○於95年9 月20日，在不詳地點，約定
    由被告乙○○以新臺幣（下同）120 萬元之代價，向被告甲○○購買上開洗衣店與店內洗衣設備，訂立虛偽之銷售契約
    書，隨即於95年10月31日，向臺灣板橋地方法院公證處申請
    公證完畢；再由被告三人，於96年9 月11日，在不詳地點，
    約定由被告丁○○以70萬元之代價，向被告乙○○購買，另
    由被告甲○○擔任見證人，共同以上開方式，訂立不實之協
    議書，復於同日向同法院公證處申請公證完畢，使各該不知
    情之公證人宋德琳、姚雅莉認證上開不實之銷售契約書、協
    議書後，登載於公證文書，因認被告三人均涉犯刑法第 214
    條之使公務員登載不實文書罪嫌。
二、按犯罪事實應依證據認定之，無證據不得認定犯罪事實，又
    不能證明被告犯罪者應諭知無罪之判決，刑事訴訟法第 154
    條第2項、第301 條第1項分別定有明文。次按刑事訴訟法所
    謂認定犯罪事實之證據，係指足以認定被告確有犯罪行為之
    積極證據而言，該項證據自須適合於被告犯罪事實之認定，
    始得採為斷罪資料。如未能發現相當證據，或證據不足以證
    明，自不能以推測或擬制之方法，以為裁判基礎。又認定犯
    罪事實所憑之證據，雖不以直接證據為限，間接證據亦包括
    在內，然而無論直接證據或間接證據，其為訴訟上之證明，
    須於通常一般人均不致有所懷疑，而得確信其為真實之程度
    者，始得據為有罪之認定，倘其證明尚未達到此一程度，而
    有合理之懷疑存在時，事實審法院復已就其心證上理由予以
    闡述，敘明其如何無從為有罪之確信，即應為無罪之判決（
    最高法院29年度上字第3105號、40年度臺上字第86號及76年
    度臺上字第4986號判例參照）。
三、公訴人認被告甲○○、乙○○、丁○○涉犯使公務員登載不
    實文書罪嫌，係以被告甲○○、乙○○於偵查中之供述，臺
    灣板橋地方法院96年度認字第003001791 號認證卷宗及所附
    被告三人間訂立之銷售契約書、協議書，被告乙○○、丁○○之稅務電子閘門財產調件明細表，慶全房屋仲介有限公司
    關於被告乙○○之人事資料及薪資所得明細，被告乙○○、
    丁○○名下之帳戶所屬金融機構函文及資料為其主要論據。
    惟訊據被告甲○○、乙○○、丁○○均堅決否認有使公務員
    登載不實之犯行，被告甲○○並辯稱：伊與乙○○間之買賣
    是真實的，是乙○○要求公證比較有保障，始補辦公證手續
    ，檢察官上訴無理由，伊沒有犯罪等語；被告乙○○則辯稱
    ：伊確實有向甲○○買洗衣機器，因經營不善，始再賣予丁○○，所訂立之銷售契約書、協議書都是真的，確實有買賣
    ，原審判無罪部分是正確的，判有罪部分是冤枉的等語；被
    告丁○○則辯稱：伊與乙○○間之買賣是真實的，到法院公
    證是確保雙方利益，伊有附資金流向資料，偵查中未傳訊伊
    ，直到法院開庭時，伊始知道被檢察官起訴等語。經查：
四、被告甲○○、乙○○以不實之銷售契約書向法院辦理認證部
    分（原審判被告甲○○、乙○○有罪部分）：
  (一)查被告甲○○於偵查中供稱：因丙○○不停要毀損洗衣店內
    之機器，伊不堪其擾，始將洗衣店內機器以120 萬元賣予乙○○，乙○○已付清價金，是分好幾期付款，都是現金支付
    等語（見7416號偵卷第43頁），而被告乙○○於96年12月11
    日偵查中供稱：伊是在95年9 月向甲○○購買洗衣店，是用
    120萬元分3期購買，先付10萬元訂金，再付50萬元，最後是
    付60萬元，都是直接付現金等語（見7416號偵卷第56至57頁
    ），復於97年11 月28日偵查中供稱：以120萬元向甲○○購
    買洗衣機，分2、3次付款，120 萬都是付現金，伊沒有收據
    等語（見24907號偵卷第38至39 頁），足見被告二人於偵查
    中之供述就洗衣店設備之所為之買賣情節，洵難認不符合一
    般社會常態。
  (二)證人陳章財於原審審理時證稱：「（你認識甲○○跟乙○○
    嗎？）都認識，乙○○是我以前的同事，我們是94年4月1日
    一起去公司，直到96年的3 月左右我離開公司，甲○○是我
    賣房子的客戶」、「（你曾陪同乙○○一起去找過甲○○嗎
    ？）有，時間我不記得了，乙○○好像有跟甲○○買洗衣機
    ，這是乙○○跟我說的，我跟乙○○去找過甲○○一次，另
    一次是來法院公證」、「（你陪乙○○去找甲○○的那一次
    是去哪裡找她？是作什麼事？）應該是在洗衣店，我有進去
    坐在店裡，我有看到他們在簽東西，但是我不知道他們在簽
    什麼，沒有幾分鐘他們處理好，…」、「（你除了看到他們
    在簽東西之外，是否有看到其他的事情？）我有看到乙○○
    拿出錢直接拿給甲○○，是多少錢我不知道，…」、「（乙○○是否有跟你提過他要經營洗衣店的事情？）我不太清楚
    ，印象中他好像是有說要投資，是不太清楚到底是投資哪裡
    」等語（見原審卷第162頁、163頁反面），足徵被告乙○○
    確有要向被告購買洗衣機，而與被告甲○○簽署文件，亦有
    交付金錢予被告甲○○之事實，應可證明被告乙○○與被告
    甲○○所簽訂之銷售契約書確屬真正。又被告乙○○與被告
    甲○○若欲以虛偽不實之契約阻礙告訴人丙○○取回系爭洗
    衣店，則被告乙○○與被告甲○○僅須私下簽訂契約即可，
    又何必大費周章至法院公證，不僅須額外增加公證費用，並
    使自己陷於使公務員登載不實罪嫌之危險，顯違常理，是被
    告乙○○供稱公證對其保障較足，始要求被告甲○○須配合
    至法院公證保其權益，益證該銷售契約書之真正。
  (三)又證人陳章財於98年6月4日原審證稱：「（乙○○要你去找
    甲○○之前，是否有跟你說，當時去做什麼？）當時去是為
    了中和景興街的一間房子要賣，甲○○說她有意思要買…」
    、「（你剛才提到去找甲○○是要談中和景興街的房子是誰
    的案子要賣？）是我手上客戶的房子」、「（所以是你要去
    找甲○○？）這個案子是乙○○接進來的，但是是我在負責
    後續的處理，當天我們兩人是為了這間房子要一起去找甲○○」、「（後來你跟乙○○到洗衣店之後是否有跟甲○○談
    賣房子的事？）有，因為當時價錢的問題沒有談妥，當時屋
    主開價是一六八Ｏ萬，甲○○要買一千萬元，所以當天沒有
    談成，是後來隔了三個月左右以九百萬元成交的，因為我一
    直去跟屋主談，屋主好像是要去大陸還是買股票虧錢才願意
    以這個價錢賣」、「（這個案子林跟乙○○抽多少佣金？）
    我是抽十萬元，這件案子後來沒有進公司，是甲○○給我佣
    金，賣方方面是沒有給我，因為賣得很便宜，乙○○抽了多
    少錢我不知道」、「（他跟你說他要投資，是在景興街的案
    子處理之前還是之後？）在處理過程中」、「（這個案子是
    在何時接進來？）95年4月，大概是7、8月時才成交」、「
    （是否認識林寬梁《即景興街最後之買主》？）不認識）」
    等語（見原審卷第162至163頁），足見被告乙○○、甲○○
    就系爭洗衣店進行投資買賣之過程中，被告乙○○、甲○○
    及證人陳章財在同時進行中和市○○街房屋之買賣，直至95
    年8 月間，原屋主將房屋賣給被告甲○○，被告甲○○再於
    95 年9月間房屋轉售予林寬梁，賺取中間之差價。再稽之於
    原審審理當日採隔離訊問，被告乙○○供稱：「（甲○○當
    時跟你開價多少？）一百二十萬」、「我當時手上沒有這麼
    多現金，但是剛好有一筆錢要進來，來法院公證之前我先給
    甲○○十萬元，當初我們就有講好要在哪一天給付多少錢，
    因為我們定9月20 日要去公證，所以我們事先就講公證前要
    全部付完錢，就定我錢方便給他的時候」、「（你當時預計
    什麼時候會有多少錢進來？）大概是95年10月的時候會有一
    百四十萬元進來」、「（這筆是什麼錢？）因為之前陳章財
    有報一間中和景興街的房子，已經成交了，那間是我跟甲○○合作的案子，是我跟甲○○一起跟陳章財的客戶買的，我
    們再轉賣出去，我們是在95年9 月時轉賣的…」、「（你約
    定跟甲○○如何分配這筆利潤？）一個人一半，然後再扣掉
    一些佣金，就是介紹人陳章財的佣金，大概是給他十萬元左
    右，錢都是甲○○在處理的…」、「（林寬梁是什麼人？）
    他是景興街這個房子轉賣的買方」、「（這個案子你跟甲○○賺多少錢？）總共是三百一十萬元」、「（對林寬梁房屋
    的價款是給誰？）甲○○」等語（見原審卷第164 頁反面至
    165 頁）；及被告甲○○於原審審理時供稱：「（你跟陳章
    財是否有就中和景興街的房子交易過嗎？），有，是陳章財
    介紹我去買的，但是因為自備款不太夠，陳章財就建議我找
    他的同事一起買，他的同事是指乙○○，他《指陳章財》才
    能賺取服務費」、「（當初自備款是需要多少？）我跟乙○○就是一人一半」、「（你們是買下多久就轉賣出去？）一
    個月左右，房子還沒有完全過戶，我就找買方了」、「（你
    從陳章財的客戶買過房子，你是先過到誰方名下？）是直接
    轉到林寬梁的名下，就是轉賣的買方」、「（林寬梁的價款
    是如何支付的？）我幫他跟合庫貸了一千三百萬，撥款的時
    候要先清償之前的貸款，剩下的就是領現金出來拿給我，就
    是在合庫永吉分行，我當場匯了十萬元給陳章財」、「（乙○○當時是分到多少錢？）一百四十萬，撥款當天我叫我女
    兒跟助理開車陪我一起去送錢給乙○○…」等語（見原審卷
    第168頁反面至169頁），是在原審隔離訊問陳章財之證述與
    乙○○、甲○○之供述，皆屬一致，足證買賣中和市○○路
    房屋出售予第三人林寬梁，賺取三百十萬元價差一事，應屬
    事實，故被告乙○○以所賺取之該筆價差收入，用以支付向
    被告甲○○買賣洗衣店之價金，至為明確。
  (四)被告乙○○未曾接觸過洗衣店生意，對洗衣店之業務不熟悉
    ，故與被告甲○○買賣雙方於銷售契約中第一條乃約定：乙
    方（即甲○○）須協助甲方（即乙○○）經營，時間訂於三
    個月（簽約日期至三個月止），乙方業務平穩後始為終止。
    因此被告甲○○乃基於契約約定，代被告乙○○處理洗衣店
    之業務，惟其後因系爭洗衣店被不知名人士砸店，造成簽約
    三個月後仍舊處於虧損而未平穩之狀態，被告乙○○無法處
    理，遂繼續委託託被告甲○○幫忙經營等情，業據被告乙○○於原審審理時供明在卷（見原審卷第164至170頁），衡諸
    常情，果真簽訂虛偽買賣契約，又何須約定如此詳細周延？
    是上述約定，亦足佐證銷售契約書確屬真正。
  (五)綜上所述，原審未詳勾稽，此部分遽對被告甲○○、乙○○
    為有罪之判決，容有未洽。被告甲○○、乙○○上訴否認犯
    罪，而指摘原判決不當，為有理由，自應由本院將原判決予
    以撤銷，並諭知其二人無罪之判決。
五、被告乙○○、丁○○、甲○○以不實之協議書向法院辦理認
    證部分（原審判無罪部分）：
  (一)被告甲○○、乙○○、丁○○確有於96年9 月11日，簽訂以
    被告丁○○為買受人、被告乙○○為出賣人、被告甲○○為
    見證人，內容為被告丁○○以70萬元之價金向被告乙○○購
    買系爭洗衣店內美國DEXTER洗衣機、烘乾機等設備之協議書
    1份（見96年度他字第7416號卷第52頁，下稱系爭協議書）
    ，並於同日持系爭協議書請求本院公證處認證，並經原審法
    院公證處公證人姚雅莉予以認證一節，業經被告甲○○、乙○○、丁○○於本院審理中自承不諱，並有原審96年度板院
    認字第003001791號認證卷宗影本在卷可憑，應堪認定。
  (二)證人徐義貴即億富股份有限公司（下稱億富公司）員工於原
    審審理時證稱：伊是96年5 月29日到億富公司上班，是維修
    人員，記得當天我是到臺北縣三重市○○街附近維修玻璃，
    那個地方是自助洗衣店，伊公司是洗衣機的總代理商，當天
    我到現場是一位胡先生與伊接洽，詳細的姓名伊不知道，就
    是在庭的被告丁○○，當天在現場伊有看到胡先生跟另一位
    瘦瘦的王小姐；伊去那家店維修過不只一次，伊去的時候有
    遇過3、4次是王小姐在店裡，最近的一次就是在上個月去，
    是遇到一位胖胖的小姐，不是伊以前看到的王小姐，去年有
    一次是去五股山腳下一個賣飲料的地方收錢，是跟一位叫「
    媽扣」的小姐收錢，其他都是約在重安街77號明麗洗衣店王
    小姐拿給伊；伊去那家洗衣店時沒有見過在庭的被告甲○○
    、乙○○等語（見原審卷第156至158頁），並有億富股份有
    限公司零件出貨單1紙在卷可稽，足見證人徐義貴在96年9月
    27日前往系爭洗衣店維修時，確係與被告丁○○接洽，且億
    富公司零件出貨單上所記載之客戶名稱亦係被告丁○○而非
    被告甲○○或乙○○，而證人徐義貴自96年5 月29日任職於
    億富股份有限公司後，歷次前往系爭洗衣店維修之經驗中，
    亦從未見過被告甲○○及乙○○，足見被告丁○○在96年 9
    月11日頂讓系爭洗衣店後，即實際負責系爭洗衣店之經營行
    為無疑。
  (三)又證人林進於原審審理時證稱：臺北縣三重市○○街77號房
    子之前是在伊與伊大姊名下，現在是在伊與伊姊夫名下，從
    97年10 月1日開始租給丁○○，之前是租給蔡健義，原本跟
    蔡健義是打三年的租約，但是蔡健義跟丙○○說錢花了那麼
    多三年沒有辦法回本，就改成五年的租約，伊租給蔡健義的
    房子是開洗衣店，在五年期間洗衣店是否有換老闆伊不知道
    ，因為伊房子是租給蔡健義，伊都是跟蔡健義收租金，蔡健
    義本人沒有交過租金予伊，租金都是託別人交付伊。在前年
    的時候丁○○就一直想要跟伊簽約，但伊不敢跟丁○○簽約
    ，因為伊跟蔡健義是簽五年的約，時間還沒有到，在97年的
    時候，蔡健義想要跟伊提前解約，想要拿回押金，伊有問丁○○是不是要租，丁○○說確實要租，伊就跟蔡健義解約，
    並拿丁○○的押金還給蔡健義，伊曾跟蔡健義要租金，甲○○有拿支票給伊但是跳票，在還沒有正式把房子租給丁○○
    之前，甲○○就有帶丁○○拿9 萬元的現金給伊把支票換回
    去；伊沒有見過乙○○，也沒有跟乙○○收過租金，伊租房
    子給丁○○後，甲○○沒有拿過租金給伊；一開始丁○○跟
    伊說要租店面，有說伊要頂讓這家店，甲○○帶丁○○跟伊
    換票的時候，甲○○有跟伊說以後租金找丁○○拿，之後房
    租大部分都是洗衣店裡面的王小姐拿給我，有時候是王小姐
    的先生等語（見原審卷第158頁反面至161頁），而被告丁○○供稱其以現金9萬元向證人林進換回9萬元支票之時間係在
    96年9 月間，亦有以顏聰為發票人、以合作金庫銀行建國
    分行為付款人、發票日為96年9 月1日、票面金額9萬元、帳
    號81514-1號、支票號碼為IV0000000 號之支票影本1紙在卷
    可稽，足見被告丁○○自96年間起確即曾向證人林進表示欲
    承租臺北縣三重市○○街77號1樓房屋，且在96年9月時，亦
    確有以現金9 萬元換回被告甲○○先前交予證人林進之上開
    支票，被告甲○○於是時即向證人林進表示爾後之租金均向
    被告丁○○收取，爾後被告甲○○亦未曾再交付租金予證人
    林進，是被告丁○○於96年9 月11日頂讓系爭洗衣店後，系
    爭洗衣店之店面租金均係由被告丁○○負責繳納甚明。
  (四)又被告乙○○、丁○○於96年9 月11日簽訂系爭協議書後，
    被告丁○○確有於96年9 月12日以其妻林佩蓉之名義匯款10
    萬元至被告甲○○帳戶，並於同日轉帳2萬5千元、2萬元（2
    萬元部分與前開以林佩蓉名義匯款10萬元之匯款人帳戶相同
    ）至被告甲○○帳戶，並代為繳交系爭洗衣店96年7 月23日
    至96年8月22日之瓦斯費68882元、96年8月23日至96年9月20
    日之瓦斯費5101元、96年5月15日至96年7月12日之水費1253
    元、96年7 月13日至96年9月12日之水費1011元、96年5月31
    日至同年7月31日之電費11001元、96年8、9月之電費9837元
    、公證費750元，及支付店內洗衣機維修費用35000元、6386
    元、代付系爭店面96年7 月至9月之租金9萬元、並先後給付
    現金5千元、2萬元予被告甲○○及交付票面金額為10萬元之
    支票供被告甲○○提領兌現等情，業據被告甲○○於原審審
    理中供承不諱，核與證人林進、徐義貴於原審審理中之證述
    情節相符，並有自動櫃員機交易明細1 紙、新海瓦斯股份有
    限公司收費通知單（收據）1紙、瓦斯費收據聯1紙、臺北自
    來水事業處水費收據（通知單）1紙、臺灣電力公司96年8月
    電費通知及收據1紙、彰化銀行存款憑條1紙、台新國際商業
    銀行國內匯款回條1紙、原審法院自行收納款項統一收據1紙
    、億富股份有限公司零件出貨單1 紙、統一超商股份有限公
    司代收款專用繳款證明2紙、支票影本1 紙、付款明細1份、
    臺灣新光銀行股份有限公司98年5月7日（98）新光銀天母字
    第27號函附之甲○○帳戶存摺存款對帳單1 份在卷可稽，而
    被告甲○○先前確有交付發票人為顏聰、付款人為合作金
    庫銀行建國分行、帳號81514-1號、發票日96年4月20日、支
    票號碼IV0000000號、票面金額10萬元之支票1紙予被告丁○○，經提示因存款不足而遭退票一節，亦有該支票影本1 紙
    及合作金庫商業銀行建國分行98年5月8日合金建字第098000
    1894號函1 紙在卷可稽，至被告丁○○供稱其另有交付現金
    、支票共8萬元及交付尾款40779元予被告甲○○部分，被告
    丁○○雖未能提出相關之書證供本院參酌，惟被告丁○○已
    全部付清70萬元之價金，業據被告甲○○於原審審理中供明
    在卷（見原審卷第227 頁），足徵被告丁○○確其支付系爭
    洗衣設備之買賣價金至明。
  (五)因之，被告丁○○於96年9 月11日向被告乙○○頂讓系爭洗
    衣店後，即多次向證人林進表示希望以其名義承租系爭洗衣
    店店面，在蔡宗佑與證人林進提前終止系爭洗衣店店面之租
    賃契約後，旋即以其名義向證人林進承租系爭洗衣店店面，
    且在96年9 月間，被告甲○○帶同被告丁○○由被告丁○○
    交付現金9 萬元以向證人林進取回被告甲○○先前交付欲供
    繳交租金使用之支票時，被告甲○○即向證人林進表示爾後
    系爭洗衣店店面之租金均改向被告丁○○收取，證人徐義貴
    於任職期間多次前往系爭洗衣店維修機器時，亦僅曾與被告
    丁○○接洽，而從未曾見過被告甲○○或被告乙○○，且被
    告丁○○確有給付系爭洗衣店買賣之價金予被告甲○○，被
    告甲○○、乙○○自96年9 月11日起確未曾再參與系爭洗衣
    店之經營，系爭洗衣店之實際經營者已更換為被告丁○○，
    是被告乙○○與被告丁○○間確有買賣系爭洗衣設備等情，
    應屬事實。
  (六)綜上所述，公訴人所舉之事證均不足以證明被告甲○○、乙○○、丁○○確有為此部分使公務員登載不實之行為。此外
    ，本院復查無其他積極證據足資證明被告三人有此部分之犯
    行，原審為被告三人無罪之判決，其認事用法，核無違誤，
    應予維持。檢察官上訴並未提出任何積極證據，亦未請求調
    查證據，徒就原審已取捨證據再為爭執，要屬無憑，是此部
    分檢察官上訴為無理由，應予駁回。
據上論斷，應依刑事訴訟法第368條、第369條第1項、第364條、
第301條第1項，判決如主文。
本案經檢察官陳昱旗到庭執行職務。
中    華    民    國    98    年    12    月    29    日
                  刑事第二十庭審判長法  官  楊貴雄
                                    法  官  許必奇
                                    法  官  周明鴻
以上正本證明與原本無異。
不得上訴。
                                    書記官  郭彥琪
中    華    民    國    98    年    12    月    29    日


司法院資訊處製作；財團法人民間司法改革基金會備份。
